【裁判字號】    89,勞訴,8
【裁判日期】    891103
【裁判案由】    給付退休金
【裁判全文】
臺灣高雄地方法院民事判決  八十九年度勞訴字第八號
    原      告  丙○○
                戊○○
                乙○○
    右三人共同
    訴訟代理人  蔡明樹  律師
    複代理人    尤中瑛  律師
    被      告  台灣時報社股份有限公司
                            設.
    法定代理人  甲○○      住.
    訴訟代理人  丁○○      住.
                蘇榮達  律師
                蘇俊誠  律師
右當事人間請求給付退休金等事件，本院判決如左：
    主    文
被告應給付原告丙○○新台幣伍萬玖仟柒佰柒拾玖元、給付原告戊○○參拾陸萬肆仟
柒佰貳拾伍元、給付原告乙○○參拾肆萬零捌佰陸拾元，及均自民國八十八年四月十
六日起至清償日止，按週年利率百分之五計算之遲延利息。
原告戊○○其餘之訴駁回。
本判決第一項於原告丙○○、戊○○、乙○○依序各供擔保新台幣貳萬元、壹拾貳萬
壹仟元、壹拾壹萬參仟元或同額之第一商業銀行無記名可轉讓定期存單後，均得為假
執行；但被告於假執行程序實施前，各以新台幣伍萬玖仟柒佰柒拾玖元、參拾陸萬肆
仟柒佰貳拾伍元、參拾肆萬零捌佰陸拾元，依序為原告丙○○、戊○○、乙○○供擔
保後，均得免為假執行。
原告戊○○其餘假執行之聲請駁回。
訴訟費用由被告負擔。
    事    實
甲、原告方面：
一、聲明：
    先位聲明：
    （一）被告應給付原告丙○○新台幣（下同）五萬九千七百七十九元、應給付原
    告戊○○三十九萬三千九百零三元、應給付原告乙○○三十四萬零八百六十元暨
    均自民國八十八年四月十六日起至清償日止，按年息百分之五計算之利息。（二
    ）訴訟費用由被告負擔。（三）願提供現金或同額之第一商業銀行無記名可轉讓
    定期存單為擔保，請准宣告假執行。
    備位聲明：
    （一）被告應給付原告丙○○七萬一千八百六十元，及自八十八年十月廿一日起
    算至清償日止，按年息百分之五計算之利息、應給付原告戊○○三十九萬三千九
    百零三元，及其中一十四萬五千八百九十元自八十九年三月廿一日起；其中八萬
    七千五百三十元，自八十九年八月廿一日起均至清償日止，按年息百分之五計算
    之利息、應給付原告乙○○三十四萬零八百六十元，及其中一十四萬八千二百八
    十元自八十九年三月廿一日起；其中八萬八千九百二十元自八十九年八月廿一日
    起均至清償日止，按年息百分之五計算之利息。（二）訴訟費用由被告負擔。（
    三）願提供現金或同額之第一商業銀行無記名可轉讓定期存單為擔保，請准宣告
    假執行。
二、陳述：
    （一）按勞動基準法第五十四條規定：「勞工非有下列情形之一者，雇主不得強
    制其退休：（１）年滿六十歲者。（２）心神喪失或身體殘廢不堪勝任工作者。
    前項第一款所規定之年齡，對於擔任具有危險、堅強體力等等殊性質之工作者，
    得由事業單位報請中央主管機關予以調整。但不得少於五十五歲」、第五十五條
    規定：「勞工退休金之給與標準如下：（１）按其工作年資，每滿一年給與兩個
    基數。但超過十五年之工作年資，每滿一年給與一個基數，最高總數以四十五個
    基數為限。未滿半年者以半年計；滿半年者以一年計。（２）依第五十四條第一
    項第二款規定，強制退休之勞工，其心神喪失或身體殘廢係因執行職務所致者，
    依前款規定加給百分之二十。前項第一款退休金基數之標準，係指核準退休時一
    個月平均工資。第一項所定退休金，雇主如無法一次發給時，得報經主管機關核
    定後，分期給付。本法施行前，事業單位原定退休標準優於本法者，從其規定」
    、第十一條規定：「非有下列情事之一者，雇主不得預告勞工終止勞動契約：（
    １）歇業或轉讓時。（２）虧損或業務緊縮時。（３）不可抗力暫停工作在一個
    月以上時。（４）業務性質變更，有減少勞工之必要，又無適當工作可供安置時
    。（５）勞工對於所擔任之工作確不能勝任時」、第十六條規定：「雇主依第十
    一條或第十三條但書規定終止勞動契約者，其預告期間依下列各款之規定：（１
    ）繼續工作三個月以上一年未滿者，於十日前預告之。（２）繼續工作一年以上
    三年未滿者，於二十日前預告之。（３）繼續工作三年以上者，於三十日前預告
    之。勞工於接到前項預告後，為另謀工作得於工作時間請假外出。其請假時數，
    每星期不得超過二日之工作時間，請假期間之工資照給。雇主未依第一項規定期
    間預告而終止契約者，應給付預告期間之工資」、第十七條規定：「雇主依前條
    終止勞動契約者，應依左列規定發給勞工資遣費：（１）在同一雇主之事業單位
    繼續工作，每滿一年發給相當於一個月平均工資之資遣費。（２）依前款計算之
    剩餘月數，或工作未滿一年者，以比例計給之。未滿一個月者以一個月計」。另
    民法第四百八十七條規定：「僱用人受領勞務遲延者，受僱人無補服務之義務，
    仍得請求報酬」。
    （二）緣原告三人同為服務被告公司高楠廠包裝課之同事，原告丙○○、戊○○
    、乙○○依序於八十四年三月廿五日、七十四年十月二十一日、七十七年三月二
    十一日進入被告公司服務，原本在工作上均克盡職責，不料八十八年三月十七日
    當日晚間十一時許，在工作時間當中（按原告三人之工作時間為晚間十一時至次
    日凌晨四時），被告公司竟派包裝課課長高發財於所有包裝課同事面前當眾宣布
    ，因公司在電腦作業後，只須兩個班人力在作業（原有三個班人力），且準備僱
    請外籍勞工，將進行裁員，直接表示請原告三人及另三位同事上班至八十八年四
    月十五日止，在辦妥離職手續後被告公司將會核發原告應領之薪資、退休金或資
    遣費及預告工資等應領之款項，豈知原告三人在簽下離職書辦妥離職手續後，被
    告公司竟只於八十八年五月六日支付予原告三人應得之薪資，其餘退休金或資遣
    費及預告工資則拒不支付，經原告向高雄縣政府勞工科申請調解，被告公司竟稱
    原告三人是自動請辭，礙於公司制度問題，無法依退休、資遣辦理，原告三人始
    知受騙。
    （三）有關被告公司辭退原告三人一事，證人即原告之同事蔡增雄已於  鈞院八
    十八年七月廿一日庭訊時，明確證稱在八十八年三月中旬某日（按正確日期應為
    十七日）上班時間，被告方面宣佈原告三人等工作至同年四月十五日為止，而另
    一證人即被告公司之包裝課課長高發財，亦承認因被告公司在電腦作業後由原來
    三個班之人力改為二個班之人力，及準備引進外籍勞工（此項事由應屬上揭勞基
    法第十條第二款所稱業務緊縮及第四款所稱「業務性質變更，有減少勞工之必要
    」），而曾在上揭時間代表被告公司向原告等人表示上班至四月十五日，並承認
    被告公司在緊接之四月廿三日以後就引進外籍勞工至包裝課工作，則被告公司之
    上揭行為已構成片面向勞方即原告終止勞動契約之意思表示，其真意應屬要依上
    揭勞基法第十一條規定資遺費原告丙○○，至於原告戊○○及乙○○部分，因當
    時均已年滿六十歲，依內政部七十四年五月廿八日（七四）台內勞字第二九八九
    八九號函解釋，為保障勞工權益，應屬強制退休，不得以資遺方式辦理，既然已
    終止兩造勞動契約在先，則不論之後其又如何誘騙原告簽下「離職申請書」，仍
    應依勞動基準法之規定，分別原告之年資以適用資遣及強制退休之規定，否則無
    以保護類如原告此等弱勢之勞工。而原告三人若非被告公司表示要裁員資遣或強
    制退休，以原告三人，其中丙○○已有四年、戊○○已有十三年六個月之年資（
    只差一年四個月即可符合自請退休之條件）及乙○○已有近十二年年資（只差三
    年即可符合自請退休之條件）（其中傅、王二人均已年滿六十歲），平時均循規
    蹈矩認真工作以餬口勞生，實無放棄資遣及退休權益而同時自動辭職之理，至於
    離職申請書乃係被告公司誘騙原告三人表示須簽該項文件，始可領取薪資退休金
    及預告工資、資遣費等款項，事後竟以此聲稱是原告三人自動請辭實屬無理，況
    且該離職申請書，僅係表示「離職」，並非明示「自動請辭」，更可見被告公司
    只是強詞奪理，藉此賴債卸責，扼殺勞工生機，實令人氣憤。
    （四）退步言之，倘被告仍否認依上揭規定資遺費原告丙○○，及強制原告戊○○及乙○○退休，則原告主張被告之上揭行為為「非法解僱原告」，而以備位聲
    明訴請被告給付應付之薪資。
    （五）對被告抗辯之陳述：
    （１）被告雖主張原告有簽署「離職申請書」，而認原告係辭職云云，但請  鈞
    院斟酌上揭文件名為「離職」而非「辭職」，且自其內容全文觀之，亦未顯示勞
    方主動辭職之意，另據原告所知悉，被告公司之員工不論申請退休或被告公司資
    遣者，被告均要求簽署該離職申請書，故簽署該離職申請書並不代表即為主動辭
    職，只能認作是將離開被告公司之員工交待清楚各項資料之文書，原告已於八十
    九年八月廿五日呈  鈞院之兩份「離職申請書」及「退休資遣申請書」為被告另
    一員工吳淑真因符合勞動基準法第五十三條規定，「工作滿二十五年以上」之條
    件而自請退休時，被告亦要求其填具同上揭格式之「離職申請書」，足以證明「
    離職申請書」並非表示「自動離職」之意（且上揭吳淑真請領退休金之訴訟，前
    由  鈞院以八十九年度勞訴字第一號受理，之後被告已給付全部退休金和解終結
    ）。尤其上揭「離職申請書」是被告派人拿給原告填寫，並非原告主動填寫，蓋
    以原告之工作時間為夜時十一時至隔日凌晨四時，根本不可能至人事單位拿上揭
    「離職申請書」填寫，益證原告未自動離職。而  鈞院訊問上揭證人之用語「辭
    職書」業經兩位證人當庭證實即被告所提出之上揭「離職申請書」，茲因該「離
    職申請書」是否即為「自動辭職」係本件之重要爭點，為免引起混淆，爰請  鈞
    院將筆錄內「辭職書」之用語改為「離職申請書」，以符事實。
    （２）被告另舉證人高發財所證原告為臨時契約工一年一聘云云，原告否認之，
    蓋因原告丙○○在職期間四餘年，原告戊○○及乙○○在職間十餘年，從未間斷
    工作，且包裝工作為被告報社每日出報所必須之工作，持續不間斷，均非勞動基
    準法第九條及施行細則第六條所定之臨時性工作、短期間性工作、季節性工作或
    特定性工作，且勞動基準法第九條已明示除上揭四項工作得為「定期契約」外，
    非屬上揭四項工作範圍者，則均應為「不定期契約」，可知原告所從事者為繼續
    性之工作，倘若被告有以一年一聘之方式迫使原告簽署任何文件，亦為惡意規避
    給付資遣費及退休金之義務，依勞動基準法第九條規定，兩造間之勞動契約仍屬
    不定期契約，既然被告要辭退原告，就應給付原告丙○○資遺費及原告戊○○、
    乙○○退休金。
    （３）被告另辯稱：「包裝課高發財是課長不是僱主，也沒有被授權，所以他沒
    有辦法表示資遣」實是強辯之詞！蓋因被告公司為一大型公司，員工上百成千，
    僱主（被告之意似指董事長）何能事事躬親？法律也無規定資遣或強制退休之表
    示須由董事長本身為之始生效力，況且高發財亦只是受僱於被告領取薪水之課長
    級員工，引進外籍勞工及電腦作業後將三個班作業人力減縮為兩個班人力，決非
    其所能決定，顯然是被告公司政策如此，而其為被告公司之使用人及代理人，身
    為包裝課長更屬勞動基準法第二條第一項第二款所定「代表事業主處理有關勞工
    事務之人」無誤，此有陳旼沂先生著之「勞動基準法」第十四頁之法律見解可憑
    ，其代為傳達上揭終止勞動契約之意思表示，亦是事所常見。
    （４）又被告雖對原告提出之資遣費、預告工資、退休金應領款計算表其計算之
    薪資，均予以否認。辯稱伙食津貼及交通津貼係雇主恩惠性給與，並非屬工資云
    云。但依勞動基準法第二十一條第一項規定：「工資由勞雇雙方議定之，但不得
    低於基本工資」。如上所示，被告所支付予原告之工資，每月均低於現行之基本
    工資每月一萬五千八百四十元，原告現主張之平均工資尚低於基本工資，被告抗
    辯已屬無理，另「交通津貼」及「伙食津貼」在實務上及行政機關之解釋均屬「
    工資」而非雇主「恩惠性給與」，另再補充說明者，按有關原告工作報酬中「伙
    食津貼」是否屬勞動基準法第二條第一項之「工資」範圍？除該「伙食津貼」未
    被勞動基準法施行細則第十條所列十一條款項目明示在內，顯然是立法上有意將
    之歸為經常性給與之工資範圍，亦有行政院勞工委員會七十六年十月十六日台（
    七六）勞動字第三九三二號函及行政法院七十八年度判字第二五五二號判決之法
    律見解認為「伙食津貼」係屬工資無誤。再就法理上而言，上揭法規之立法原旨
    在防止雇主對勞工因工作而獲得之報酬，不以工資之名義而改用其他名義以規避
    可能發生之退休金、資遣費等項目之負擔，以本件原告所得之「伙食津貼」，係
    每月領到，非雇主臨時起意而給，同時更是雇主為便於勞工「服勞務」所為之補
    貼（蓋因有「伙食津貼」使員工吃飽無虞，使員工更能安心服勞務。）且該「伙
    食津貼」是有工作之員工始有之，當然為工作有關之給付，故如  鈞院贊同「交
    通津貼」係屬經常性給與之工資，則基於同一之法律上理由，該「伙食津貼」當
    然係屬「非臨時起意且非與工作無關之給付」而為經常性給與之工資範圍，非雇
    主單純本於恩惠之給與。原告將之列入平均工資之計算範圍自屬有理，且依被告
    庭呈  鈞院之被告公司「員工薪津伙食費用印領清冊」對照觀之，原告請求之數
    額亦無溢算之情形。
    （六）綜上所述，本件原告三人係遭被告公司裁員資遣及強制退休，被告公司既
    未依首揭勞動基準法之規定給予預告期間，則自應給付原告三人退休金或資遣費
    及預告工資。退步言之，倘被告仍否認依上揭勞基法規定資遣原告丙○○及強制
    原告戊○○及乙○○退休，且  鈞院亦為相同之認定，則原告退步主張被告之行
    為係屬「非法解僱原告」，且明示自八十八年四月十六日起拒絕原告繼續服勞務
    ，而處於拒絕受領勞務給付狀態中，則依上揭民法第四百八十七條規定，原告無
    補服勞務之義務，且仍得請求給付報酬（即薪資），以備位聲明方式追加依勞動
    契約薪資給付請求權為訴訟標的，依民事訴訟法第二百五十五條規定，請求之基
    礎事實（亦即均為因被告八十八年三月十七日之行為產生之爭議）為同一，且不
    甚礙被告之防禦及訴訟之終結，應為法之所許。茲因原告起訴時所提出之工資資
    料較不齊全，現僅依被告於八十九年八月廿五日提出之「員工薪資伙食費印領清
    冊」計算說明如下：
    （甲）原告丙○○部分：（１）先位聲明部分：五萬九千七百七十九元。查原告
    丙○○八十四年三月廿五日進入被告公司服務，迄至八十八年四月十五日止，合
    計工作年資為四年又廿一日。被告未依首揭勞動基準法第十六條規定，於三十日
    前預告資遺即最遲應在八十八年三月十五日前預告，卻遲至三月十七日才預告，
    則依法應付二日之預告期間之工資，且未讓原告丙○○請假外出謀職，則依首揭
    被告應支付給原告丙○○四又十二分之一個月平均工資之資遣費及減縮請求二日
    預告期間之工資，但備位聲明部分則未減縮，詳後述），而原告丙○○之每日平
    均工資為四百七十五元，遭資遺前一個月平均工資為一萬四千四百零七元，可領
    取資遣費五萬七千六百二十八元及二日預告期間之工資九百五十元，合計為五萬
    九千七百七十九元（計算式詳如附表一）。
    （２）備位聲明部分：七萬一千八百六十元。倘被告不承認資遣原告丙○○，則
    原告丙○○退步主張兩造之僱傭關係仍屬存在，被告明示拒絕原告丙○○於八十
    八年四月十六日起繼續服勞務，迄今仍處於拒絕受領勞務給付狀態中，依首揭民
    法第四百八十七條規定，原告丙○○無補服勞務之義務，惟仍得請求被告給付報
    酬（即薪資），查被告只給付原告薪資至八十八年四月十五日止，原告丙○○僅
    先訴請被告給付減縮前相同數額之薪資即七萬一千八百六十元，其中利息起算日
    為便於計算，統一以上揭應付款項最後一期即八十八年十月廿一日起算至清償日
    止，併此敘明。
    （乙）原告戊○○部分：（１）先位聲明部分：三十九萬三千九百零三元。查原
    告戊○○為二十年四月九日生，迄至八十八年四月十五日離職時已年逾六十八歲
    ，則被告主動終止勞動契約即表示要求原告戊○○強制退休，則依上揭勞動基準
    法第五十四條、第五十五條規定，被告應支付退休金。Ａ．按原告戊○○自七十
    四年十月廿一日進入被告公司服務，此由被告八十九年六月九日答辯狀中提出之
    原告戊○○離職申請書中被告對此點亦予認可。雖其另提出一保證書上記載原告
    戊○○之入廠日期為七十五年十二月十七日，但此為原告成為正式員工之日期，
    之前則為試用期間，該試用期間仍應屬原告戊○○實際在被告服務之時間，年資
    應合併計算，迄至八十八年四月十五日遭被告強制退休時，合計年資十二年五個
    月又二十日，依勞動基準法第五十五條第一項第一款規定，共可請領廿七個基數
    之退休金，而原告戊○○退休時之一個月平均工資為一萬四千五百八十九元，被
    告應支付原告戊○○退休金三十九萬三千九百零三元（計算式如附表二，此部分
    起訴狀所列金額為三十八萬八千三百七十一元，擴張請求金額五千五百三十二元
    ）Ｂ．退步言之，如  鈞院採信被告主張認原告戊○○係自七十五年十二月十七
    日進入被告公司服務，則其工作年資至八十八年四五日止為十二年四月，可領二
    十五個基數之退休金即三十六萬四千七百二十五元（計算式詳附表二之附註）。
    （２）備位聲明部分：理由同上原告丙○○部分之陳述，原告戊○○就此並訴請
    被告給付同上先位聲請部分數額之薪資，每月薪資以上揭一萬四千五百八十九元
    計，則三十九萬三千九百零三元為廿七個月之薪資，自八十八年四月十六日迄今
    已逾十六個月，被告已欠十六個月薪資未付，顯然已有屆期不履行之虞，而有預
    為請求之必要，故原告戊○○一併訴請給付尚未屆期之九個月薪資。利息部分為
    便於計算，其中前十個月薪資一十四萬五千八百九十元自最後一期即八十九年三
    月廿一日起算，另已屆期之六個月薪資八萬七千五百三十四元，則自最後一期即
    八十九年八月廿一日起算，其餘未屆期部分，則視到期再追加請求。
    （丙）原告乙○○部分：（１）先位聲明部分：三十四萬零八百六十元。查原告
    乙○○為二十二年五月廿九日生，迄至八十八年四月十五日遭被告強制退休離職
    時已逾六十六歲，被告應支付退休金，按原告乙○○係自七十七年三月廿一日進
    入被告公司服務，迄至八十八年四月十五日合計工作年資為十一年又廿四日，則
    可請領二十三個基數之退休金，而原告乙○○退休前之一個月平均工資為一萬四
    千八百二十元，被告共應支付原告乙○○退休金三十四萬零八百六十元（計算式
    如原告起訴狀附表三，此部分起訴狀所列金額為三十萬四千零十四元，擴張請求
    金額三萬六千八百四十六元）。
    （２）備位聲明部分：如同上原告丙○○及戊○○相同之理由，就此部分原告乙○○訴請被告給付與先位聲明所示相同數額即三十四萬零八百六十元之薪資，原
    告乙○○之每月薪資以上揭一萬四千八百二十元計，即為廿三個月之薪資，其中
    逾十六個月部分被告逾期未付，同上述原告戊○○部分之理由，原告乙○○得一
    併請求其餘尚未屆期之七個月薪資。至於利息部分，為便於計算，前十個月即一
    十四萬八千二百元部分自八十九年三月廿一日起算，其餘已屆期之六個月薪資即
    八萬八千九百二十元，則自八十九年九月廿一日起算，另未屆期部分則屆期後再
    另行追加請求。
    （七）以上合計原告應給付原告丙○○依先位聲明為五萬九千七百七十九元，依
    備位聲明則為七萬一千八百六十元，應給付原告戊○○三十九萬三千九百零三元
    ，應給付原告乙○○三十四萬零八百六十元，爰狀請  鈞院賜判如訴之聲明。
三、證據：員工動態通知、高雄縣政府勞工科八十八年九月二十日調解紀錄、丙○○
    郵局存簿各一份、戊○○薪資明細六張、乙○○扣繳憑單一件、吳淑貞離職申請
    書、員工退休（資遣）申請書各一份為證，並聲請訊問證人高發財、蔡增雄。
乙、被告方面：
一、聲明：求為判決（一）駁回原告之訴及假執行之聲請，（二）訴訟費用由原告負
    擔。（三）如受不利判決願供擔保，請准免為假執行之宣告。
二、陳述：
    程序部分：被告不同意原告為訴之追加而為備位聲明，因該追加之部分與其原起
    訴之訴訟標的「請求之基礎事實不同一」，且有礙被告之防禦方法及訴訟之終結
    ，依民事訴訟法第二百五十五條之規定，為法所不許，請裁定駁回其追加之訴。
  實體部分：
    （一）原告丙○○、乙○○係於八十八年四月一日、戊○○係於八十八年四月十
    四日自動填寫員工離職申請書，向被告申請於八十八年四月十六日離職，經被告
    公司核准同意其離職在案，有原告自動填寫之員工離職申請書三份可稽，並非被
    告予以資遣或強制退休，被告公司既無資遣原告丙○○，亦無強制原告戊○○及
    乙○○退休而片面終止原告三人之勞動契約之事實，原告空言主張係遭被告裁員
    資遣及強制退休等情並非事實，詎原告丙○○竟請求被告給付資遣費及預告工資
  ；原告戊○○、乙○○竟遽行請求被告給付其退休金，不僅無據且於法亦有未合
  。至原告所主張被告公司派包裝課課長高發財於八十八年三月十七日晚上十一時
    許，當著所有包裝課同事面前，當眾宣布因公司準備僱請外籍勞工，將進行裁員
    ，直接表示請原告三人等上班至八十八年四月十五日止，在辦妥離職手續後被告
    公司將會核發原告應領之薪資、退休金或資遣費及預告工資等款項，及離職申請
    書乃係被告公司誘騙原告三人填寫，原告三人係遭被告公司裁員資遣及強制退休
  等情，均非事實，此觀諸兩造於八十八年九月八日勞資爭議現場調查記錄調查經
    過，被告公司人事主管陳述：「有關丙○○等４人爭議案經查詢包裝課課長及廠
    長等人稱並無恐嚇離職的事實及強迫彼等簽立離職申請書等情事」及被告公司郭
    副總經理與歐協理之陳述：「公司方面為安排莊阿玉等十一人回原單位工作，已
    提出排定彼等再參加原工作所需電腦課程之訓練，但勞方等人因個人適應問題及
    與原單位同事間相處因素，回原單位工作之意願均不高，希望公司以資遣方式辦
    理，但公司實無資遣該等人員之打算，仍繼續協處中」自明。
    （二）原告雖舉證人蔡增雄、高發財到庭作證，惟查證人蔡增雄證稱：「去年三
    月中旬某日上班時間即十一時左右，我們包裝課課長高發財當場宣佈我、丙○○
  戊○○、乙○○等六人工作至四月十五日為止，十六日就不用來上班了，後來因
    黃壁輝說他準備做到三月份，所以請求由他跟我對調，我才能繼續做，宣佈時沒
    有說明原因，只有叫我們拿辭職書簽寫，隔了十幾天以後就有外勞到我們工作場
    所包裝工作」等語。姑不論該證言，被告予以否認，縱依該證言，仍不能證明被
    告有資遣原告丙○○及強制原告戊○○、乙○○退休之事實。至證人高發財對證
    人蔡增雄所言雖證稱：「我有那樣宣佈沒錯，同時也要他們提出辭職書辭職，因
    為我們原來有三個班在作業，電腦作業後改為二個班，多出一個班的人力，因為
    原告他們是臨時契約工一年一聘，所以才會在聘僱年度行將屆滿時宣佈，及要他
    們提出辭職書之用意，我是要他們辭職，如果他們不辭我也沒有辦法」等語，固
    仍不能證明被告有資遣丙○○及強制戊○○、乙○○退休之事實，蓋高發財僅係
    包裝課長，並非勞動基準法第二條第二款所示之僱主，該項宣佈係高發財個人所
    為，既非雇主所為，亦非基於僱主之使用人或代理人代為傳達終止勞動契約之意
    思表示，則仍不能證明被告有該項宣布之行為。
  （三）次查原告戊○○係七十五年十二月十七日進入被告公司工作，有其出具之
    保證書記載可稽，並非其所主張之係於七十四年十月二十一日進入被告公司服務
  ，是其工作年資為十二年四個月，而非十三年五個月又廿日。又原告主張七十五
    年十二月十七日之前係試用期間，被告予以否認，其就此有利於己之事實者，有
    舉證之責任。
    （四）原告填寫離職申請書係出於其自願，且係自己向被告拿取，並非被告主動
    交付。又該離職申請書已明載「離職申請」及希望離職日期起不上班，並親自辦
    理離職手續，足證被告之離職終止與被告間之勞動契約，確係出於原告之自願，
    應無疑義。該離職申請書之真正原告既不爭執，則兩造間之勞動契約已經原告之
    提出離職申請並經被告之核准同意而終止。
    （五）原告提出之資遣費、預告工資、退休金應領款計算表及其計算之薪資，被
    告均予以否認。其中所謂之伙食津貼及交通津貼係雇主恩惠性給與，並非屬工資
    ，被告爰作為預備抗辯。退步言之，如  鈞院准許原告為訴之追加，惟查本件原
    告之與被告間終止勞動契約，係出於原告之自願，向被告公司表示離職，自動填
    寫離職申請書向被告公司申請於八十八年四月十六日離職，經被告公司同意，並
    非被告公司對原告為片面之非法解僱，且原告離職後即自動未上班，是則本件殊
    無民法第四百八十七條規定之適用，原告追加備位聲明，主張被告非法解僱，依
    民法第四百八十七條之規定請求給付自八十八年四月十六日起之薪資，亦屬無理
    由。
    （六）原告提出之內政部七十四年五月廿八日（七四）台內勞字第二九八九八九
    號函及行政院勞委會八十年十月二十一日台（八０）勞動三字第二七０一四號函
    釋，均係針對事業單位依勞基法第十一條之規定片面預告勞工終止勞動契約，其
    中已符退休規定者，如何處理之問題所作函復，與本件原告等與被告間勞動契約
    之終止，係原告自動提出離職申請書經被告同意，係屬雙方同意之情形有別，自
    無援用該函釋之可言。
三、證據：提出離職申請書三份、八十八年九月八日調查紀錄、保證書各一紙、員工
    薪津印領清冊一份為證。
    理    由
一、原告丙○○起訴請求給付七萬一千八百六十元，嗣先位聲明更改請求五萬九千七
    百七十九元，為減縮應受判決之聲明；原告戊○○、乙○○起訴分別請求三十八
    萬八千三百七十一元、三十萬四千零十四元，嗣先位聲明更正請求三十九萬三千
    九百零三元、三十四萬零八百六十元，均為擴張應受判決事項之聲明，合於民事
    訴訟法第二百五十五條第一項第三款規定，應予准許。至追加薪資請求權而為備
    位聲明部分，因本位聲明已為原告勝訴判決，被告此部份程序抗辯即毋庸深論。
二、本件原告起訴主張：原告同為服務被告公司高楠廠包裝課之同事，原告丙○○、
    戊○○、乙○○依序於八十四年三月廿五日、七十四年十月二十一日、七十七年
    三月二十一日進入被告公司服務，原本在工作上均克盡職責，不料八十八年三月
    十七日當日晚間十一時許，在工作時間當中，被告公司竟派包裝課課長高發財在
    包裝課同事面前宣布，因公司在電腦作業後，只須兩個班人力在作業，且準備僱
    請外籍勞工，將進行裁員，直接向原告表示上班至八十八年四月十五日止，而片
    面終止與丙○○、戊○○、乙○○之勞動契約，詎三人於辦妥離職手續時，赫然
    發現被告公司並未依勞動基準法之規定，發給丙○○資遣費四又十二分之一個月
    平均工資之資遣費及二日預告期間之工資計五萬九千七百七十九元；發給原告戊○○二十七個基數之退休金三十九萬三千九百零三元；發給原告乙○○二十三個
    基數之退休金計三十四萬零八百六十元，為此，基於勞動契約關係，各請求給付
    如先位聲明所示之款項及遲延利息等語。
三、被告則以：原告丙○○、乙○○係於八十八年四月一日、戊○○係於八十八年四
    月十四日自動填寫員工離職申請書，向被告申請於八十八年四月十六日離職，經
    被告公司核准同意其離職在案，有原告自動填寫之員工離職申請書三份可稽，被
    告公司既無資遣原告丙○○，亦無強制原告戊○○及乙○○退休而片面終止原告
    三人勞動契約之事實，原告丙○○空言主張係遭被告裁員資遣，並據以請求資遣
    費、預告工資；原告戊○○、乙○○主張係遭被告公司強制退休，並據以請求給
    付退休金於法無據等辭，資為抗辯。
四、原告主張兩造間原有勞動關係存在，嗣原告於八十八年四月十六日離職之事實，
    有離職申請書三份附卷可稽，且為兩造不爭，堪信為真。又原告丙○○主張係遭
    被告公司片面終止勞動契約；原告戊○○、乙○○主張係被告公司強制退休等情
    ，則為被告以前開情辭抗辯。是本件應審究者，乃原告係自動離職？抑遭被告公
    司片面終止契約（資遣）或強制退休。茲分述之：
    （一）查原告丙○○主張被告公司包裝課長高發財於八十八年三月十七日當日晚
    間十一時許，在工作時當眾宣布，因公司在電腦作業後，只須兩個班人力在作業
    ，且準備僱請外籍勞工，將進行裁員，直接表示請原告等上班至八十八年四月十
    五日止之事實，已據證人即包裝課長高發財、證人蔡增雄分別證述詳實。雖被告
    否認高發財為勞動基準法第二條第二款規定之僱主，亦非代被告公司傳達終止勞
    動契約之使用人或代理人；證人高發財亦證述，我要他們辭職，如果他們不辭職
    ，我也沒辦法等語。然查高發財既為該包裝課之主管，對於所屬員工上班狀況、
    勤惰情形及職務調派，本有管理、指揮之權，因認對所轄包裝課員工，有代表事
    業主處理勞工事務之人，為該款所稱僱主。退步言之，縱認非屬該款之僱主，然
    以被告公司有關縮減人力、引進外勞等政策，茍非業經公司決策人員決定，以一
    包裝課長，當不致為如此之宣示，是至少亦屬公司之使用人，而傳達被公司上開
    決策。次查被告公司雖提出八十八年九月八日調查紀錄，並舉該公司副總理及歐
    協理有關：「公司方面為安排莊阿玉等十一人回原單位工作，已提出排定彼等再
    參加原工作所需電腦課程之訓練，但勞方等人因個人適應問題及與原單位同事間
    相處因素，回原單位工作之意願均不高，希望公司以資遣方式辦理，但公司實無
    資遣該等人員之打算，仍繼續協處中」之陳述，主張被告公司未主動終止勞動契
    約或強制原告退休。實則以原告均達退休或行將退休之年齡，茍當初非被告公司
    違法終止契約關係，衡情豈會輕易同意再安排其他職務之工作？再參以原告丙○○任職被告公司已有四年，且年齡關係另謀他就機會不大；戊○○已有十三年六
    個月、乙○○有近十二年年資，實無放棄資遣及退休權益而同時自動辭職之理，
    此與常情有違，況高發財確曾為上開意思表示如上。
    （二）又被告主張原告係自動離職，故自行填寫「離職申請書」，並於其上表明
    希望離職日期，然為原告否認。查依被告所提離職申請書之記載內容以觀，與其
    憑以認係自動離職或退休或資遣，毋寧認係於員工離開公司時應如何辦理手續為
    是，此由該申請書上，有人事處、總務處等單位，且應如何向各該該單位辦理何
    種手續自明，是自難僅因申請書上有「離職」或欲於何時正式離開公司之記載，
    遽認係原告自動離職。要言之，本件係高發財以被告公司在電腦作業後，原三個
    班之人力改為二個班之人力，及準備引進外籍勞工為由，向原告為終止勞動契約
    之意思表示，原告方未再繼續服勞務，要可確信。
    （三）至被告雖另舉證人高發財證言，主張原告為臨時契約工一年一聘云云，然
    原告已予否認。姑不論原告丙○○在職期間四餘年，原告戊○○及乙○○在職間
    十餘年，從未間斷工作，本非勞動基準法第九條及施行細則第六條所定之臨時性
    工作、短期間性工作、季節性工作或特定性工作，況依勞動基準法第九條第二項
    第二款雖經另訂新約，惟其前後勞動契約之工作時間超過九十日，前後契約間斷
    期間未超過三十日者，尚且視為不定期契約之規定，益徵兩造間勞動契約為「不
    定期契約」，要無庸疑，可見原告所從事者為繼續性之工作，即令確有以一年一
    聘之方式簽署，亦無礙其非臨時性而為不定期契約之特性，茍被告要辭退原告，
    仍應依法給付原告丙○○資遺費及原告戊○○、乙○○退休金。
    （三）按僱主虧損或業務緊縮時、業務性質變更，有減少勞工之必要，又無適當
    工作可供安置時，得不經勞工終止契約。勞動基準法第十一條第二款、第四款定
    有明文。查被告公司上開事由，經核與前揭法條第二款業務緊縮情節相符，此復
    為原告自認，則被告公司自有終止權，且此終止權一經被告公司行使，即生形成
    效力，茲被告公司既由高發財向原告為終止勞動契約之意思表示，兩造間勞動關
    係於焉消滅。
    （四）次按：「雇主依第十一條或第十三條但書規定終止勞動契約者，其預告期
    間依下列各款之規定：（１）繼續工作三個月以上一年未滿者，於十日前預告之
    。（２）繼續工作一年以上三年未滿者，於二十日前預告之。（３）繼續工作三
    年以上者，於三十日前預告之。勞工於接到前項預告後，為另謀工作得於工作時
    間請假外出。其請假時數，每星期不得超過二日之工作時間，請假期間之工資照
    給。雇主未依第一項規定期間預告而終止契約者，應給付預告期間之工資」；又
    ：「雇主依前條終止勞動契約者，應依左列規定發給勞工資遣費：（１）在同一
    雇主之事業單位繼續工作，每滿一年發給相當於一個月平均工資之資遣費。（２
    ）依前款計算之剩餘月數，或工作未滿一年者，以比例計給之。未滿一個月者以
    一個月計」，勞動基準法第十六條、第十七條分別定有明文。本件被告公司既以
    前揭事由向原告丙○○終止勞動契約，且丙○○自八十四年三月廿五日進入被告
    公司服務，迄至八十八年四月十五日止，合計工作年資為四年又廿一日，此為被
    告公司不爭。被告未依首揭勞動基準法第十六條規定，於三十日前即最遲應在八
    十八年三月十五日前預告，卻遲至三月十七日才預告，且未請假出外謀職，依法
    應付其二日之預告期間之工資，及應支付給其四又十二分之一個月平均工資之資
    遣費。
    （五）原告戊○○為二十年四月九日生、乙○○為二十二年五月廿九日生，迄至
    八十八年四月十五日遭被告強制退休時，分別已逾六十八歲、六十六歲，已符合
    勞動基準法退休規定，本得請求退休，被告既主動終止勞動契約，參以僱主與勞
    工所訂勞動條件不得低於勞動基準法所定之最低標準之立法精神，應認被告公司
    要求原告戊○○、乙○○強制退休，此內政部七十四年五月廿八日（七四）台內
    勞字第二九八九八九號函及行政院勞委會八十年十月二十一日台（八０）勞動三
    字第二七０一四號函釋，亦同此見解可參，且被告公司亦肯認上開函件，係主管
    機關針對事業單位依勞基法第十一條之規定片面預告勞工終止勞動契約時，其中
    已符退休規定者，應如何處理之釋示，本件稽其情節，既屬被告公司對已合於退
    休規定之員工即原告戊○○、乙○○所為片面終止契約，當有該函釋之適用。從
    而自得依勞動基準法規定請求退休金。次查原告戊○○雖主張自七十四年十月廿
    一日進入被告公司服務，並舉離職申請書為證。惟離職申請書既為其自填，雖被
    告公司曾就該書面之某實質內容引用，然尚非因此即謂被告對其餘實質內容不得
    爭執，茲被告公司對上情既已否認，則對此有利事實即應由原告戊○○舉證以實
    之，詎竟未能證明，自應以被告公司自認之七十五年十二月十七日起算服務年資
    ，算至八十八年四月十五日止，為十二年四月，可領二十五個基數之退休金。另
    乙○○自七十七年三月廿一日起進入被告公司服務，迄至八十八年四月十五日合
    計工作年資為十一年又廿四日，依同上理由，亦可請領二十三個基數之退休金。
    （六）被告公司對原告主張之按資遣費、預告工資、退休金應領款計算表計算薪
    資，雖予以否認。並以「伙食津貼」及「交通津貼」係雇主恩惠性給與，並非屬
    工資云云置辯。惟按：「工資由勞雇雙方議定之，但不得低於基本工資」，勞動
    基準法第二十一條第一項所明定。本件被告所支付予原告之每月工資，尚低於現
    行之基本工資每月一萬五千八百四十元之平均工資。次按稱工資者，謂勞工因工
    作而獲得之報酬，包括工資、薪金及按計時、計日、計月、計件以現金或實物等
    方式給付之獎金、津貼及其他任何名義經常性給與均屬之，同法第二條第三款明
    定。執此，凡勞工因服勞務所得之對價，即為該款所稱之工資，初不因其名稱不
    同而異其工資本質。至該法施行細則第十條雖就勞動基準法第二條第三款所稱之
    其他任何名義之經常性給與為除外之規定，然基於施行細則僅得就母法有關細節
    作技術性、闡述性之規定，本不得逾越母法精神以觀，茍本質上為勞工服勞務之
    對價，即為工資，本無庸區別是否經常性給與，此由按件計酬亦在勞動基準法第
    二條第三款例示之列足憑。再者，施行細則第十條雖以條列方式排除經常性給與
    之範圍，惟核其性質無非將僱主基於「恩惠性」或為「臨時性」，或單純本於勞
    工「身分」所為之其他給與予以排除，仍無礙工資係勞工因「服勞務」之對價之
    本質。基此，「交通津貼」及「伙食津貼」雖與「工資」名異，然既均為僱主因
    勞工服勞務所為之給與，本質上是否能謂非工資已非無疑。況所謂經常性給與，
    尚與「固定性」給與非同，只須在一般情況下經常可領取即屬之，原告長期以來
    即均受領上開津貼，有該薪津印領清冊足稽，且非單純恩惠性、臨時性或基於勞
    工「身分」之給與，自屬勞動基準法所稱之工資，原告將之列入以計算平均工資
    尚屬有據，又原告所列計算式係參酌被告公司提出之員工薪津伙食費用印領清冊
    ，亦即數額亦無溢計情事，是其據此計算平均工資，要無不合。
    （七）綜上所述，（１）原告丙○○之每日平均工資為四百七十五元，遭資遺前
    一個月平均工資為一萬四千四百零七元，可領取資遣費五萬七千六百二十八元及
    二日預告期間之工資九百五十元，合計為五萬九千七百七十九元（計算式詳如附
    表一）。（２）原告戊○○退休時之一個月平均工資為一萬四千五百八十九元，
    其自七十五年十二月十七日進入被告公司服務，至八十八年四五日遭強制退休時
    止，為十二年四月，可領二十五個基數之退休金計三十六萬四千七百二十五元（
    計算式詳附表二之附註）。（３）原告乙○○係自七十七年三月廿一日進入被告
    公司服務，迄至八十八年四月十五日退休，合計工作年資為十一年又廿四日，則
    可請領二十三個基數之退休金，而其退休前之一個月平均工資為一萬四千八百二
    十元，被告共應支付退休金三十四萬零八百六十元（計算式如原告起訴狀附表三
    ）。是原告基於勞動關係各請求上開金額，及均自應給付日即八十八年四月十六
    日起至清償日止，按週年利率百分之五計算之遲延利息，洵屬正當，應予准許。
五、本件事證已明，兩造其餘攻擊防禦方法，爰不逐一論述，附此敘明。
六、兩造分別陳明願供擔保，請求宣告或免為假執行之宣告，就原告勝訴部分，經核
    尚無不合，爰酌定相當擔保金額，併准許之；至其餘部分，已因原告戊○○受敗
    訴判決而失所附麗，應予駁回。
七、結論：本件原告之訴為一部有理由；一部無理由，並依民事訴訟法第七十九條但
    書、第三百九十條第二項、第三百九十二條，判決如主文。
中      華      民      國    八十九    年      十一    月      三      日
                              臺灣高雄地方法院勞工法庭
~B法      官  黃國川
右為正本係照原本作成。
如不服本判決，應於判決送達後廿日內，向本院提出上訴，如於本判決宣示後送達前
提起上訴者，亦生效力。
中      華      民      國    八十九    年      十一    月      六      日
~B法院書記官  胡淑芳


司法院資訊處製作；財團法人民間司法改革基金會備份。
